臺灣高等法院民事判決　　　　　　　　　　　　　　　八十九年度上國易字第六號
　　　上　訴　人　甲○○
　　　訴訟代理人　周佛國
　　　被 上訴 人　國防部
　　　法定代理人　湯曜明
　　　訴訟代理人　劉柳成
　　　　　　　　　陳彥池
右列當事人間國家賠償事件，上訴人對於中華民國八十九年五月二十四日臺灣宜蘭地
方法院第一審判決（八十九年度國訴字第二號），提起上訴，本院判決如左：
　　　主　　　文
上訴駁回。
第二審訴訟費用由上訴人負擔。
　　　事　　　實
一、上訴人聲明求為判決：(一)、原判決廢棄。(二)、被上訴人應給付上訴人新台幣（下
    同）五十萬元。(三)、第一、二審訴訟費用由被上訴人負擔。其事實上陳述，除與
    原判決記載相同部分，予以引用外，並補稱略以：依司法院大法官會議釋字第四
    五五號解釋：「國家對於公務員，有給予俸給、退休金等維持其生活之義務」，
　　被上訴人所屬國軍宜蘭財務組對退休人員之俸金自應依法發放，無溢領可予扣抵
　　裁量之權，況上訴人並無溢領退休俸。另依陸海空軍軍士官服役條例第四十二之
　　規定：「軍官、士官請領退除給與之權利，不得扣押、讓與或供擔保」，該組未
　　依法律規定而逕以國防部人事參謀次長室之命令對上訴人應得之退休俸予以抑留
　　剋扣，自屬違法，損及上訴人之權利，自應負損害賠償責任。所用證據，除援用
　　原審立證方法外，並補提出：(一)、國防部財務中心民國（下同）八十八年十一月
　　十一日（八八）拓捷字第五六九四號函，(二)、行政院八十九年九月五日台八十九
　　人政給字第０二０八三０函，(三)、台北師區司令宜蘭縣團管區司令部（八九）荏
　　練字第四二五七號函為證。
二、被上訴人聲明求為判決：(一)、上訴駁回。(一)、第二審訴訟費用由上訴人負擔。其
　　事實上陳述，除與原判決記載相同部分，予以引用外，並補稱略以：被上訴人所
　　屬國軍宜蘭財務組辦理上訴人八十七年一月份至六月份之退休俸金時，依國防部
　　人事參謀次長室簡便行文表等規定，並參照行政院人事行政局八十五年九月十二
　　日八十五局給字第三０五三八號函釋「退伍除役軍官請領退伍除役給與之權利，
　　不得扣押之規定，係有關請求權不得扣押之規定，並非不得追扣（回）退休俸。
　　」之意旨，本得自上訴人之退休俸金逕行扣回，惟該組基於尊重上訴人之意願，
　　乃請上訴人先行繳還溢領之退休俸金計十七萬二千八百九十元，並依國軍退除役
　　官兵俸給發放作業手冊第０四０一二項之程序辦理扣收，並無違法。所用證據，
　　除援用原審之立證方法外，並補提出：行政院人事行政局八十五年九月十二日八
　　十五局給字第三０五三八號函為證。
三、本院依職權函請國防部人事參謀次長室查復有關上訴人何時提起訴願及處理之結
　　果。
　　　理　　　由
一、本件被上訴人之法定代理人原為伍世文，已於本院審理中之九十年二月一日變更
　　為湯曜明，有總統府公報第六四四六號令可按（見本院卷第二四八頁），茲據其
　　具狀聲明承受訴訟，續行訴訟，核無不合，合先敘明。
二、上訴人起訴主張：被上訴人所屬國軍宜蘭財務組，於八十七年三月二十五日趁伊
    領取「脫離公職，恢復退休俸金」時，以奉令追繳溢領為由，強行剋扣伊原定應
    領之八十七年一月份至六月份退休俸金計十七萬二千八百九十元，違反程序正義
    ，與法不合，嚴重侵害憲法所保障伊之基本人權。本件純係因專業加給數額之不
    同所造成，係屬上級核定和法令認知問題，伊依法領取並無過失，且依行政院頒
    「全國軍公教員工待遇支給要點」規定，伊月支僅二萬八千八百一十五元，完全
    符合陸海空軍軍士官服役條例第三十二條第一項第一款之規定，伊因為了生計，
    始收下部分退休俸金，並非同意扣繳，且在事後聲請訴願、再訴願及行政訴訟。
    故被上訴人所屬國軍宜蘭財務組對伊領得之退休俸金自有作為義務，而無不作為
    之裁量空間，現因被上訴人之故意或過失不為職務上應為之行為，致伊之權利遭
    受侵害，伊自得聲請賠償退休俸金十七萬二千八百九十元、遲延利息一萬七千七
　　百二十二元及精神上之損害三十萬九千三百八十八元等情，爰依國家賠償法第二
　　條前段規定，求為命被上訴人給付五十萬元之判決。
    被上訴人則以：上訴人係經核定支領退休俸有案之退伍軍官，於七十七年十二月
　　一日自行就任宜蘭縣警察局雇員，因就任公職申報資料未達行政院人事行政局所
　　定停發退休俸標準，故未停發退休俸，其後被上訴人所屬人事參謀次長室依宜蘭
　　縣警察局八六警人字第三０七六九號函轉送上訴人就任公職申報資料，查覺上訴
　　人自八十六年七月一日起所支領之待遇已達行政院人事行政局所定停發退休俸之
　　標準，予以停發退休俸，經結算應追繳溢領上訴人自八十六年七月份至十二月份
　　退休俸金，乃於八十七年三月十八日以（八七）易晨字第五一一八號簡便行文表
　　請被上訴人所屬國軍宜蘭財務組辦理收繳。嗣被上訴人所屬國軍宜蘭財務組於八
　　十七年三月二十五日當上訴人持宜蘭縣團管區簽證俸金發放冊，向該組洽領八十
　　七年一月份至六月份之退休俸金時，請上訴人繳還溢領之退休俸金計十七萬二千
　　八百九十元，並依國軍退除役官兵俸給發放作業手冊第０四０一二項之程序辦理
　　扣收，於俸金發放冊備考欄註明收繳依據、收繳金額及製開統一收據交上訴人收
　　執，足見上訴人已默示同意繳還，該組所為既均係依據法令而為，當無侵害上訴
　　人權利，上訴人提起本件國家賠償訴訟，於法顯屬無據等語，資為抗辯。
三、經查上訴人主張伊係經核定支領退休俸有案之退伍軍官，並於七十七年十二月一
　　日自行就任宜蘭縣警察局雇員，復於八十七年一月十六日自宜蘭縣警察局再次退
　　休，而伊於八十六年七月一日起至同年十二月三十一日止，在宜蘭縣警察局月支
　　薪額為一萬二千三百七十五元，雇員加級為一萬六千四百四十元，合計二萬八千
　　八百一十五元之事實，為被上訴人所不爭執，固堪信為真實。惟查：
　(一)關於上訴人請求賠償被追繳之退休俸金十七萬二千八百九十元部分：
　　按被上訴人所屬國軍宜蘭財務組應否向上訴人追繳八十六年七月份至十二月份所
    溢領之退休俸計十七萬二千八百九十元，乃屬公法上之爭執，原應循行政救濟途
    徑，不得提起民事訴訟，故上訴人就此部分，向普通法院依民事訴訟程序請求國
    家賠償，已有未合。況上訴人被追繳之上開退休俸金，業經台北高等行政法院判
　　決被上訴人應予退還上訴人，有該院八十九年度訴字第一六九八號判決可稽（見
　　本院卷第二０八至二一六頁），上開判決業已確定，並已由被上訴人如數發還上
　　訴人領取完畢（見本院卷第二００頁之國防部人事參謀次長室函），為上訴人所
　　自認（見本院卷第二五二頁），尤難認上訴人受有此部分之損害，是上訴人所為
　　此部分之請求，即屬無據。
　(二)關於上訴人請求賠償遲延利息部分：
　  按公法上之返還請求權，除法律有特別規定（如稅損稽徵法第三十八條第二項）
    ，並不發生遲延利息之問題，是以上訴人請求被上訴人應賠償伊自八十七年一月
    一日起，至清償日止，按年息百分之五計算之遲延利息共一萬七千七百二十二元
    ，亦屬無據。
　(三)關於上訴人請求賠償非財產上損害之慰撫金部分：
  　按國家損害賠償，依國家賠償法第五條規定，除依國家賠償法規定外，固適用民
    法規定，惟人格權受侵害時，依民法第十八條第二項規定，以法律有特別規定者
　　為限，始得請求損害賠償或慰撫金。上訴人雖主張被上訴人所屬國軍宜蘭財務組
　　違法追繳其退休俸金十七萬二千八百九十元，嚴重侵害憲法所保障伊之基本人權
　　云云，但查被上訴人固有向上訴人追繳八十六年七月份至同年十二月份之退休俸
　　金計十七萬二千八百九十元（見本院卷第二一五頁之台北高等行政法院八十九年
　　度訴字第一六九八號判決第十七頁），然此僅因法令認知不同所造成，且僅係向
　　上訴人為金錢之追繳，顯難認被上訴人有不法侵害上訴人之人格權，尤與民法第
　　一百九十五條第一項前段所規定之要件不符，是上訴人所為此部分之請求，亦屬
　　無據。
四、綜上所述，上訴依據國家賠償法第二條第二項前段規定，請求被上訴人賠償五十
　　萬元，自屬不應准許。從而，原審所為上訴人敗訴之判決，所持理由雖與本院不
　　同，但其結果並無二致，仍應予維持，上訴論旨指摘原判決不當，求予廢棄改判
　　，應認為無理由。
五、至兩造其餘之攻擊或防禦方法及未經援用之證據，經本院斟酌後，認為均不足以
　　影響本判決之結果，自無逐一詳予論駁之必要，併此敘明。
六、據上論結，本件上訴應認為無理由，依民事訴訟法第四百四十九條第二項、第七
　　十八條，判決如主文。
中　　　華　　　民　　　國　　九十一　　年　　　三　　　月　　二十六　　日
　　　　　　　　　　　 　　 臺灣高等法院民事第十三庭
　　　　　　　　　　　　　 　　 審判長法　官　林　鄉　誠
　　　                                法　官　王　聖　惠
　　　　　　　　　　　　　　　　　　　法　官　劉　清　景
右正本係照原本作成。
不得上訴。
中　　　華　　　民　　　國　　九十一　　年　　　三　　　月　　二十八　　日
　　　　　　　　　　　　　　　　　　　書記官　高　澄　純
